臺灣嘉義地方法院民事判決　九十一年度訴字第四一七號
　　原　　　告　　台灣省嘉南農田水利會
　　法定代理人　　甲○○
　　被　　　告　　乙○○
右當事人間返還土地事件，本院判決如左：
    主      文
被告應將坐落嘉義縣東石鄉○○○段六一五之八六號土地上，如附圖所示１部分面積
五六‧五三平方公尺，２部分面積三四三‧一九平方公尺，３部分二五三‧八一平方
公尺，４部分面積二七九‧七五平方公尺，及坐落嘉義縣東石鄉○○○段六一五之二
號土地上，如附圖所示Ａ部分面積一○○‧二九平方公尺，Ｂ部分面積二一三‧六六
平方公尺，Ｃ部分面積六五九‧○五平方公尺，Ｄ部分面積四九五‧八平方公尺，Ｈ
部分面積三七○六‧三三平方公尺之漁塭拆除，並將上開土地返還原告。
被告應給付原告新台幣壹拾肆萬陸仟陸佰零貳元，及自九十一年五月三十日起至清償
日止按年息百分之五計算之利息。
被告應自九十一年五月三十日起至交還土地之日止，按月給付原告新台幣貳仟肆佰肆
拾元。
訴訟費用由被告負擔十分之九，餘由原告負擔。
本判決第一、二項於原告分別以新台幣玖拾壹萬陸仟元、新台幣肆萬捌仟陸佰元，為
被告供擔保後，得假執行。
原告其餘假執行之聲請駁回。
    事      實
甲、原告方面：
一、聲明：
（一）被告應將坐落原告所有嘉義縣東石鄉○○○段六一五之八六號，如附圖所示１
      部分面積五六‧五三平方公尺，２部分面積三四三‧一九平方公尺，３部分二
      五三‧八一平方公尺，４部分面積二七九‧七五平方公尺，地上漁塭拆除恢復
      原狀，將土地交還原告。
（二）被告應將坐落原告所有嘉義縣東石鄉○○○段六一五之二號，如附圖所示：Ａ
      部分面積一○○‧二九平方公尺，Ｂ部分面積二一三‧六六平方公尺，Ｃ部分
      面積六五九‧○五平方公尺，Ｄ部分面積四九五‧八平方公尺，Ｈ部分面積
      三七○六‧三三平方公尺，地上漁塭拆除恢復原狀，將土地交還原告。
（三）被告應給付原告自起訴狀繕本送達之日，向前計算五年，相當於租金之損害賠
      償金新台幣貳拾玖萬參仟貳佰零參元。
（四）被告應自起訴狀繕本送達翌日起，至返還土地之日止，按月給付新台幣（下同
　　　）肆仟捌佰捌拾陸元之相當於租金之不當得利。
（五）願供擔保請准宣告假執行。
二、陳述：
（一）系爭土地為原告所有，長期為被告所占用，作為漁塭，經原告要求返還，均藉
      故拖延，經於九十年六月十八日召開協調會，被告同意於九十一年二月底以前
      返還，並立有切結書，未料屆期被告卻不返還，繼續無權占用。按民法第七六
      七條規定：所有人對於無權有或侵奪其所有物者，得請求返還之，對於妨害其
      所有權者，得請求除去之。有妨害其所有權之虞者，得請求防止之，原告依所
      有權物上請求權，自得請求被告將無權占用之漁塭拆除恢復原狀，將土地返還
      原告。
（二）被告無權占用原告所有之土地，受有租金利益，而原告受有相當於租金利益之
      損害，自得依不當得利之規定，請求被告給付不當得利之利益。因租金請求權
      時效為五年，爰計算不當得利金額（九六元×六一○八、四一平方公尺×一○
      ﹪等於五八六四○、七三六元×五年等於二九三二○三元）（小數點以下不計
      ）。
（三）又拆除魚塭並非即時可以成就，爰請求自起訴狀繕本送達被告之亦日起，至清
      償日止，按月給付原告四千八百八十六元之相當於租金之不當得利。
三、證據：提出土地登記簿謄本二份切結書四份、被告陳情書三份、原告函稿一份、
    原告九十一年三月十二日、同年四月十七日函各一份、原告下楫工作站九十一年
    四月二日函一份、九十年六月十八日及九十一年四月一日協調會議記錄各一份、
    地籍圖一份為證，並聲請訊問證人王雅雄，及請求勘驗現場、囑託嘉義縣朴子地
    政事務所測量被告占有系爭土地之位置、面積。
乙、被告方面：被告未於言詞辯論期日到場，亦未提出書狀作何聲明或陳述。
    理      由
一、本件被告經合法通知，未於言詞辯論期日到場，核無民事訴訟法第三百八十六條
    各款所列情形，爰依原告聲請，由其一造辯論而為判決。
二、本件原告起訴主張坐落嘉義縣東石鄉○○○段六一五之八六號，地目水、面積一
    ０二七‧０八平方公尺及同段六一五之二號，地目雜、面積六五四二平方公尺土
    地，係原告所有，被告長期無權佔用六一五之八六號土地上如附圖所示１部分面
    積五六‧五三平方公尺，２部分面積三四三‧一九平方公尺，３部分二五三‧八
    一平方公尺，４部分面積二七九‧七五平方公尺，及六一五之二號土地上如附圖
    所示Ａ部分面積一○○‧二九平方公尺，Ｂ部分面積二一三‧六六平方公尺，Ｃ
    部分面積六五九‧○五平方公尺，Ｄ部分面積四九五‧八平方公尺，Ｈ部分面積
    三七○六‧三三平方公尺設置魚塭，經原告要求返還，於九十年六月十八日召開
    協調會，被告同意於九十一年二月底以前返還，並立有切結書，未料屆期被告卻
    不返還系爭土地之事實，業據原告提出土地登記簿謄本、地籍圖謄本、被告出具
    之陳情書三份、切結書一份、九十年六月十八日及九十一年四月一日協調會議記
    錄各一份為證，並經本院會同嘉義縣朴子地政事務所派員至現場勘驗屬實，有勘
    驗筆錄及朴子地政事務所九十一年八月八日複丈成果圖在卷可參。且據證人王雅
    雄即原告負責處理本件土地糾紛之職員證稱：「（被告之前是否有去開協調會？
    ）有，我們先在管理處開過一次協調會，因為土地要不回來又在工作站開一次。
    （簽立切結書、協調會時你與被告是否都有在場？）都有。切結書也是他在管理
    處簽的。（當時切結書所寫面積是以何計算？）是我們依照現場大概測量出來的
    。（如何知道魚塭是被告所有？）我們到現場定期清查時發現的，我們的職員有
    看過被告在該處養殖。」等語。又附圖標示「巷道」部分，實為魚塭之護堤等情
    ，亦據原告陳述明確。且被告對於原告主張之事實，已於相當時期受合法之通知
    ，而於言詞辯論期日不到場，亦未提出準備書狀爭執，應視同自認，民事訴訟法
    第二百八十條第三項、第一項定有明文。是原告主張之上開事實，自堪信為真實
    。
三、按所有人對於無權占有或侵奪其所有物者，得請求返還之。對於妨害其所有權者
    ，得請求除去之。有妨害其所有權之虞者，得請求防止之。民法第七百六十七條
    定有明文。本件被告占用原告所有之系爭土地，已如前述，被告復無法證明占有
    系爭土地之正當權源，則原告本於民法第七百七十六條之所有物請求權，請求被
    告應將系爭土地上之魚塭拆除後，將土地交還與原告，洵屬正當，應予准許。
四、又按無法律上之原因而受利益，致他人受損害者，應返還其利益，民法第一百七
    十九條前段定有明文。而無權占有他人土地，可能獲得相當於租金之利益為社會
    通常之觀念，此有最高法院六十一年度臺上字第一六九五號判例要旨可參。查系
    爭土地為原告所有，被告無權占有系爭土地如附圖所示１、２、３、４、Ａ、Ｂ
    、Ｃ、Ｄ、Ｈ部分搭建魚塭，面積合計為六一０八點四一平方公尺，已如前述，
    被告無佔用上開土地之正當權源，乃無法律上之原因受有使用土地之利益，並因
    而造成原告無法使用系爭土地之損害，依據前開規定，原告自可請求被告給付相
    當於租金之不當得利。參之，土地之租金以土地申報總價額年息百分之十為限，
    土地法第一百零五條、第九十七條定有明文。查系爭二筆土地八十六年七月及八
    十九年七月之申報地價均為每平方公尺九十六元，此有原告所提出之地價謄本二
    份及土地登記簿謄本在卷可按，本院審酌系爭土地位處東石鄉郊區，四周均為魚
    塭，並非繁華地段及系爭土地申報地價僅每平方公尺九十六元等情狀，認以該地
    申報總價額年息百分之五計算系爭土地之租金為適當。從而，依此計算標準，自
    起訴狀繕本送達之日回溯五年，即八十六年五月二十九日起至九十一年五月二十
    九日止，按申報地價年息百分之五計算之相當於租金之不當得利，共為十四萬六
    千六百零二元（96（元╱㎡）×6108.41（㎡）×5﹪×5（年）＝146602，元以
    下四捨五入）。又至系爭魚塭拆除、土地返還原告之日止，被告依上開計算標準
    ，每月受有二千四百四十三元（96×6108.41×5﹪÷12（月）＝2443）相當於租
    金之不當得利，故起訴狀繕本送達翌日即九十一年五月三十日起，至被告交還土
    地之日止，被告應每月給付原告二千四百四十三元。原告逾此範圍之請求，為無
    理由，應予駁回。
六、從而，原告本於民法第七百六十七條所有物返還請求權，訴請被告應將系爭魚塭
    拆除將土地返還原告，並依不當得利之法律關係，請求被告給付原告十四萬六千
    六百零二元及自起訴狀繕本送達翌日起至清償日止，按年息百分之五計算之利息
    ，暨自起訴狀繕本送達翌日起，至交還土地之日止，按月給付二千四百四十三元
    ，為有理由，應予准許。逾此範圍之請求，為無理由，應予駁回。
七、原告陳明願供擔保，聲請宣告假執行，經核其勝訴部份，合於法律規定，爰酌定
    相當之擔保金額宣告之；其餘假執行之聲請，因該部份訴之駁回而失所依據，應
    予駁回。
據上論結，本件原告之訴為一部有理由，一部無理由。依民事訴訟法第三百八十五條
第一項前段、第七十九條但書、第三百九十條第二項，判決如主文。
中　　　華　　　民　　　國　　九十一　　年　　　十　　　月　　　九　　　日
~B臺灣嘉義地方法院民事第一庭
~B　　審判長法官　曾文欣
~B　　法   　 官　吳昀儒
~B　  法　    官　洪嘉蘭
右為正本係照原本作成
如對本判決上訴須於判決送達後廿日內向本院提出上訴狀
中　　　華　　　民　　　國　　九十一　　年　　　十　　　月　　　十四　　日
~B　　書　記　官　鄭翔元
